【裁判字號】    95,上易,89
【裁判日期】    950912
【裁判案由】    損害賠償
【裁判全文】
臺灣高等法院高雄分院民事判決          95年度上易字第89號
上  訴  人  屏東縣萬丹鄉農會
法定代理人  乙○○
訴訟代理人  許銘春律師
            張文雪律師
被上訴人    甲○○
訴訟代理人  史雙全律師
上列當事人間請求損害賠償事件，上訴人對於民國95年4 月21日
臺灣屏東地方法院94年度訴字第222 號第一審判決提起上訴，本
院於95年8 月29日言詞辯論終結，判決如下：
    主      文
上訴駁回。
第二審訴訟費用由上訴人負擔。
原判決所命給付變更為上訴人應給付被上訴人新台幣柒拾柒萬貳
仟捌佰壹拾肆元。
    事實及理由
一、被上訴人主張：伊向上訴人承租冷藏庫，每月租金為新台幣
    （下同）1萬元，伊於民國（下同）93年12月間將毛豆種子3
    萬5,922.4台斤（含75號豆2萬7,556台斤及茶豆8,366.4台斤
    ，下稱系爭毛豆）存放在上訴人提供之冷藏庫，詎伊於94年
    5 月17日前往察看，該冷藏庫的溫度竟超過攝氏50度以上，
    顯與冷藏庫應保持在攝氏5度以下之情不符，是上訴人自未
    盡其善良管理人之注意義務，並因而致伊所有之系爭毛豆種
    子燒焦枯萎，根本無法發芽，只能做為飼料、肥料之用。嗣
    系爭毛豆以17萬3,360 元賣出，故伊所受有148 萬7,326 元
    之損失，爰依民法第423 條債務不履行法律關係，請求上訴
    人返還伊毛豆種子3 萬5992.4台斤，如上訴人無法返還時，
    應賠償伊所受之損失131 萬3,966 元（原判決誤載為148 萬
    7, 326元）等情。原審為上訴人應給付被上訴人毛豆種子3
    萬5992.4台斤，如上訴人無法給付時，應賠償被上訴人77萬
    2, 814元之判決。（被上訴人對其敗訴部分未據聲明不服）
    。其答辯聲明：上訴駁回。並變更聲明為請求判命上訴人應
    給付被上訴人77萬2,81 4元。
二、上訴人則以：依兩造所訂租賃契約之約定，伊之冷藏庫出租
    後，由被上訴人自行保管使用冷藏庫，而冷藏庫之溫度亦由
    被上訴人自行設定，自應由被上訴人自行注意冷藏庫之溫度
    等情況，並為必要之應對處置，以防止內裝物變質，伊並未
    保證溫控機器不會故障，伊於被上訴人通知冷藏庫異常時，
    雖有修繕義務，惟被上訴人不得以冷藏庫之內裝物變質，而
    主張伊應負賠償責任。被上訴人主張其於93年12月開始，將
    毛豆種子3 萬2,000 台斤存放在冷藏庫，並無憑據，又94年
    5 月17日晚間9 時許，被上訴人雖通知伊冷藏庫之溫度較高
    ，惟並未發現毛豆種子有燒焦情形，且伊隨即於翌日將溫控
    機器修復，且伊取系爭毛豆種子試種，亦會發芽，是被上訴
    人主張系爭毛豆種子全部燒焦，不能發芽等情，顯與事實不
    符等語，資為抗辯。其上訴聲明：(一)原判決上訴人敗訴部分
    廢棄。(二)上開廢棄部分，被上訴人在第一審之訴駁回。(三)第
    一、二審訴訟費用均由被上訴人負擔。
三、兩造不爭執之事項：兩造間確有口頭簽訂系爭冷藏庫租賃契
    約，約定租金為每月10,000元，其內容如兩造前於所定租賃
    契約書。
四、兩造爭執之事項：(一)冷藏庫是否合於使用狀況？(二)被上訴人
    之毛豆是否有受損害？上訴人是否應負有賠償責任？賠償金
    額若干？經查：
（一）系爭冷藏庫是否合於使用狀況？
  １、按出租人除應以合於所約定使用、收益之租賃物交付承租
      人外，並應於租賃關係存續中保持其合於約定使用、收益
      之狀態，此觀民法第423 條規定自明。此項出租人之租賃
      物保持義務，應於租賃期間內繼續存在，使承租人得就租
      賃物為約定之使用收益狀態，故出租人就租賃物應與出賣
      人負相同之擔保責任，且其就租賃物之瑕疵擔保責任，並
      不以瑕疵租賃物交付時存在為必要，即交付租賃物後始發
      生瑕疵，出租人亦應負擔保責任。其因租賃物瑕疵之存在
      而不能達契約之目的者，承租人即得終止租約，倘瑕疵係
      因可歸責於出租人之事由而發生者，出租人並負債務不履
      行責任（最高法院91年台上字第1733號判決意旨參照）。
  ２、被上訴人主張上訴人所提供之冷藏庫，於94年5 月17日因
      故障致溫度上升至攝氏50度，致其系爭毛豆損壞，不能再
      供種子使用等情上訴人雖予否認，惟據證人即萬丹鄉農會
      總幹事陳明乾證稱：「當天被上訴人打電話給我說冷藏庫
      故障，我到現場時，冷藏庫的溫度比較高，後來有打電話
      請當時安裝的公司來維修，該公司人員表示冷藏庫的風扇
      故障，要隔天才有零件換修，我們採取的補救之道，是將
      門打開，讓風吹豆子」等語（見原審卷第38頁），是證人
      既謂需「將門打開，讓風吹豆子」，可知當時冷藏庫的溫
      度頗高，顯與正常之情狀不符。再依萬丹分駐所受理案件
      紀錄表記載：「經跟報案人（即被上訴人）前往萬丹鄉農
      會冷藏室察看，冷藏室內溫度是很熱，經報案人拿溫度計
      量約有攝氏50度左右，當時農會總幹事也在場，經雙方協
      調先把毛豆種子試種，看後續的成果，再談賠償」等語，
      此有萬丹分駐所受理各類案件紀錄表在卷可稽（見原審卷
      第30頁）。且證人即冷藏庫的維修人員沈連強亦證稱：「
      去的時候，那時溫度已經很高，3 支風扇都壞了，電線已
      經燒焦」、「當時去的時候，溫度計顯示大約40幾度，農
      會請我們安裝冷凍庫的時候有跟我們說是作為冷藏使用，
      溫度須保持在10度左右」等語（見原審卷第41頁），堪認
      94年5 月17日當時冷藏庫確有故障而溫度升高至約50度之
      情形，且其溫度已不合於冷藏庫的通常使用狀態，上訴人
      否認有此情形，自無可採。又上訴人雖辯稱兩造並未約定
      冷藏庫的溫度云云，惟查，依上訴人不爭執之與本件系爭
      冷藏庫內容相同之卷附租賃契約書第1 行即約定：「甲方
      （即上訴人）將系爭冷藏庫租與乙方（即被上訴人）冷凍
      冷藏貨物之用」等語（見原審卷第24頁），是縱然雙方並
      未約定溫度應維持在攝氏5 度，惟依一般冷凍冷藏庫業者
      均係維持在攝氏5 度至10度間，始可謂為冷凍之交易常情
      ，況參以上訴人在原審陳稱「17日發生事後，19日早上修
      復，溫度就一直維持在10度，至今沒再發生故障情形」等
      語（見原審卷第101 頁），亦足證冷藏庫的通常使用狀態
      之溫度應為10度以下始符正常。本件上訴人所提供之冷藏
      庫，因故障致溫度上升至攝氏50度，顯有瑕疵，且該瑕疵
      係因可歸責於出租人（即上訴人）之事由而發生，依上開
      說明，出租人（即上訴人）自應負債務不履行之責任。
（二）系爭毛豆是否受有損害？上訴人是否應負有賠償責任？賠
      償金額若干？
  １、查系爭毛豆經行政院農業委員會高雄區農業改良場鑑定後
      ，認75號毛豆之發芽率為26﹪；茶豆之發芽率為61﹪，此
      有行政院農業委員會高雄區農業改良場95年1月6日農高改
      改字第0953000065號函所附之檢查報告在卷可稽（見原審
      卷第107 頁），足見系爭毛豆其發芽率已有受損並非良好
      。上訴人雖辯稱被上訴人無法證明原本存放之毛豆其品質
      良好，發芽率為百分之百，且所送鑑定的毛豆與原本存放
      的毛豆未必相符云云，然查，被上訴人租用上訴人之冷藏
      庫當時，無從預知上訴人之冷藏庫會發生故障，依常情自
      不可能存放品質有暇疵的毛豆於租用的冷藏庫內，上訴人
      亦無法證明被上訴人有存放品質不良毛豆；而上訴人雖否
      認被上訴人所稱從94年5 月17日以後倉庫現場沒動過之語
      ，但上訴人係於原審會同行政院農業委員會農糧署鑑定人
      在系爭冷藏庫取毛豆樣品及將庫內毛豆過磅時在場，對鑑
      定人之取樣表示無意見（見原審卷第100~102 頁），且上
      訴人對於送鑑定的毛豆與被上訴人原本存放的毛豆有何不
      符之情事，亦未據其舉證以實，其執此抗辯尚屬無據，自
      不足採。
  ２、次查按毛豆之種子若包裝密封後置於低溫於5至10度，相
      對濕度40至50%之冷藏庫中，其貯藏期可超過1年以上仍保
      有良好發芽率等情，有行政院農業委員會高雄區農業改良
      場函所附之毛豆栽培技術第30頁可稽（放卷外），本件置
      放於上訴人冷藏庫之系爭毛豆，發芽率既已受損，依上開
      說明，顯係因上訴人冷藏庫的溫度未維持在5 至10度間所
      致。上訴人雖辯以契約書第5 條約定，「承租期間倉庫內
      貨品重量之損失，及內裝物有否變質，均與甲方無關。」
      云云，惟依契約之原意，應指在正常運作、搬運、保管之
      下而言，不包括冷藏庫溫度過高而造成貨品燒焦、重量損
      失與變質之狀況。上訴人之冷藏庫未保持合於約定使用狀
      態，已如前述，顯與契約之約定無關，則被上訴人以上訴
      人提供之冷藏庫故障，致其存放於其中的毛豆受損，請求
      上訴人負債務不履行之損害賠償責任，自屬有據。
  ３、按負損害賠償責任者，除法律另有規定或契約另有訂定外
      ，應回復他方損害發生前之原狀，民法第213 條前段定有
      明文。系爭毛豆計有75號豆27,556台斤（16,600公斤×1.
       66=27,556）、茶豆8,366.4 台斤（5,040 公斤×1.66=8
      ,3 66.4） ，共35,922.4台斤，有原審勘驗筆錄可稽（見
      原審卷第101 頁）。系爭毛豆已無法回復原狀，則應賠償
      損害。依毛豆種子市價94年初生產成本價格為每台斤42至
      48元，市場價格為50至72元，此有屏東市農會94 年11 月
      15日屏市農推字第0940000262號函及行政院農業委員會高
      雄區農業改良場94年11月14日農高改改字第094300 5028
      號函可稽（見原審卷第76、77頁），是客觀上以市場價格
      每台斤50元計算，參酌行政院農委會農糧署鑑定後製作之
      「94年參考性室內檢查報告」之發芽率計算（即75號豆26
      % 、茶豆61%） ，被上訴人之總損失額為：[27,556×(1
      -26%) ×50]+[8,366.4× (1-61%)×50]=1,019,572+163,
      144.8 =1,182,717（元）（元以下4 捨5 入）。
  ４、次按損害之發生，被害人與有過失者，法院得減輕賠償金
      額或免除之，民法第217條定有明文。上訴人抗辯被上訴
      人保存方式不正確，就毛豆不能發芽之損失，與有過失等
      云云。查，毛豆種子於曬乾且冷涼後，即可包裝貯藏，在
      貯藏前，必須包裝良好，否則即使種子含水量低，但在包
      裝不良下種子吸收空氣中水份使含水量增加，其發芽率也
      會降低。理想的包裝以鐵皮桶密封包封，但此貯藏量有限
      ，大量貯藏者利用PE塑膠袋盛裝內置燻蒸劑，外面再套一
      層PE塑膠袋密封。此有前開毛豆栽培技術第30頁之記載可
      憑。上訴人抗辯被上訴人的毛豆種子，未依上開方式密封
      ，被上訴人對此亦不爭執，是以被上訴人既未依上開方式
      密封，其就毛豆發芽率的減損，顯認有可歸責之因素，上
      訴人抗辯被上訴人與有過失，即屬有據。另被上訴人包裝
      方式固非妥適，但亦難認上訴人抗辯被上訴人所放毛豆並
      不是做為種子云云為可採。則經審酌被上訴人包裝的方式
      不良所應負之程度，認其應負20% 的過失責任，上訴人應
      負80% 責任較為公允。查系爭毛豆經被上訴人以飼料出售
      ，共計賣得173,360 元，上訴人對出售價金並不爭執，雖
      抗辯出售價格偏低，惟以系爭毛豆既曾經過高溫，以一般
      市場機制而言，買受者當會要求減價出售，自無法要求能
      依市場行情出售，故被上訴人出售之價格，要難謂偏低。
      綜上，被上訴人所受之損害為1,182,717 元，被上訴人應
      負百分之20過失責任，則得請求上訴人賠償之損害額為94
      6,174 元（1,182,717 ×80%=946,173.6） ，扣除剩餘價
      值（即出售所得）173,360 元，則被上訴人所受損害為77
      2,814 元（94 6,174-173,360=772,814），被上訴人就此
      數額請求上訴人賠償，自屬有據。
五、綜上所述，被上訴人本於債務不履行之法律關係，請求上訴
    人賠償其放置於系爭冷藏庫內系爭毛豆之損害772,814 元，
    為有理由，應予准許。則原判決為命上訴人應給付毛豆種子
    35922.4 台斤，若無法給付時，應賠償772,814 元以代給付
    之敗訴判決，並無不合，上訴論旨求予廢棄改判，為無理由
    ，應予駁回其上訴。惟被上訴人於本院審理時變更其聲明為
    請求上訴人賠償772,814 元，並經上訴人同意，核無不合，
    爰將原判決所命給付變更為主文第三項所示。
六、至兩造其餘攻擊防禦之方法，何與本判決之基礎不生影響，
    自不予一一論述，附此敘明。
七、據上論結，本件上訴為無理由，依民事訴訟法第449 條第1
    項、第78條，判決如主文。
中    華    民    國    95    年    9     月    12    日
                            民事第一庭
                                審判長法官  黃金石
                                法      官  林紀元
                                法      官  林健彥
以上正本證明與原本無異。
本件不得上訴。
中    華    民    國    95    年    9     月    13    日
                                書  記  官   張宗芳


司法院資訊處製作；財團法人民間司法改革基金會備份。
